【裁判字號】    98,交抗,332
【裁判日期】    980612
【裁判案由】    聲明異議
【裁判全文】
臺灣高等法院高雄分院刑事裁定         98年度交抗字第332號
抗  告  人  交通部公路總局高雄區監理所
代  表  人  乙○○
受處分人    甲○○
上列抗告人因違反道路交通管理處罰條例聲明異議案件，不服臺
灣高雄地方法院中華民國98年5 月13日裁定（98年度交聲字第11
08號），提起抗告，本院裁定如下：
    主  文
抗告駁回。
    理  由
一、抗告意旨略以：按緩起訴乃附條件之不起訴處分，本質上為
    不起訴處分之一種，緩起訴處分時，依刑事訴訟法第253 條
    之2 第1 項規定命被告向指定之公益團體支付一定金額者，
    乃屬一種特殊之處遇措施，而非刑法所規定之刑罰。故刑事
    案件經檢察官為緩起訴確定後，應視同不起訴處分確定，得
    依行政罰法第26第2 項規定依違反行政法規定裁處之。本件
    受處分人即異議人甲○○因酒醉駕車之行為，雖經檢察官為
    緩起訴處分，應仍得依違反行政法上義務規定裁處之，抗告
    人處罰異議人罰鍰新台幣（下同）49,500元部分，於法有據
    ，爰提起抗告請撤銷原裁定，更為適法之裁定等語。
二、本案經本院審理結果，認第一審裁定認事用法均無不當，應
    予維持，並引用第一審裁定書記載之理由（如附件）。
三、經查行政罰法第26條之立法理由係以：「一行為同時觸犯刑
    事法律及違反行政法上義務規定時，由於刑罰與行政罰同屬
    對不法行為之制裁，而刑罰之懲罰作用較強，故依刑事法律
    處罰，即足資警惕時，實無為一事二罰再處行政罰之必要。
    且刑事法律處罰，由法院依法定程序為之，較符合正當法律
    程序，應予優先適用。但罰鍰以外之沒入或其他種類行政罰
    ，因兼具維護公共秩序之作用，為達行政目的，行政機關仍
    得併與裁處」等語，可知該規定乃認處罰目的及處罰方式均
    相同時，若依刑事法律處罰，即無再為行政處罰之必要，以
    免違背「一事不二罰」之原則。又該規定既未將緩起訴處分
    列舉其中，本於「例外規定從嚴解釋」之法理及前揭說明，
    自不能將條文中「不起訴處分」之範圍，擴及於性質顯不相
    同之「緩起訴處分」，故如緩起訴處分已為被告應履行支付
    一定金錢之命令，而已依懲罰作用較強之刑事法律制裁後，
    即不得再依行政法為相同性質之處罰。惟按道路交通管理處
    罰條例第35條第8 項規定：「前項（指有酒精濃度超過規定
    標準而駕駛車輛等情形）汽車駕駛人，經裁判確定處以罰金
    低於本條例第92條第3 項所訂最低罰鍰基準規定者，應依本
    條例裁決繳納不足最低罰鍰之部分」，此一規定法理上係屬
    行政罰法第26條第1 項之特別規定，而如前所論命被告支付
    一定金額之緩起訴處分，既屬行政罰法第26條第1 項之「刑
    事法律處罰」，且為避免經法院裁判確定者，仍得裁決繳納
    ，而經緩起訴確定者，反而不得裁決繳納差額之不公平現象
    ，命被告支付一定金額之緩起訴處分，亦應有該條之適用。
四、綜上所述，原裁定因而撤銷原處分中逾越罰鍰9,500 元部分
    （亦即受處分人仍應繳交9,500 元），並為受處分人不罰之
    諭知，經核尚無違誤。抗告人所執上情提起抗告，並無理由
    ，應予駁回。
據上論結，應依道路交通案件處理辦法第26條，刑事訴訟法第41
2 條，裁定如主文。
中    華    民    國    98    年    6     月    12    日
                刑事第一庭  審判長法  官  郭雅美
                                  法  官  徐美麗
                                  法  官  張意聰
以上正本證明與原本無異。
本裁定不得再抗告。
中    華    民    國    98    年    6     月    12    日
                                  書記官  陳金
附件：
臺灣高雄地方法院交通事件裁定        98年度交聲字第1108號
原處分機關  交通部公路總局高雄區監理所
受處分人即
異  議  人  甲○○  男  41歲（民國○○年○月○○日生）
                    身分證統一編號：Ｚ000000000號
                    住高雄縣田寮鄉○○村○○路12號
上列異議人因違反道路交通管理處罰條例案件，對於高雄市政府
交通局於民國98年4 月21日所為處分（原處分案號：高監營裁字
第裁80-N00000000號），聲明異議，本院裁定如下：
    主   文
原處分關於罰鍰逾新台幣玖仟伍佰元部分，撤銷。
上開撤銷部分，甲○○不罰。
其他異議部分，駁回。
    理    由
一、原處分機關移送意旨略以：異議人即受處分人甲○○（下稱
    異議人）於民國（下同）96年7 月7 日凌晨1 時27分許，駕
    駛車牌號碼ZY-252 6號自小客貨車，行經高雄縣路竹鄉○○
    路9 巷口時，經高雄縣政府警察局湖內分局員警攔檢，當場
    實施酒精濃度測試，呼氣值高達每公升0.55毫克，而掣單舉
    發。異議人未於舉發單所載應到案日期前自動執行，原處分
    機關以其有「酒精濃度超過規定標準（0.55毫克/ 公升以上
    ）」之違規，依道路交通管理處罰條例第35條第1 項第1 款
    規定，裁處罰鍰新台幣（下同）4 萬9500元，吊扣駕駛執照
    12個月，施以道安講習之處分。
二、聲明異議意旨略以：伊固不否認有酒後駕車之違規。惟伊酒
    駕公共危險案件，業經檢察官偵查後為緩起訴處分確定，伊
    已遵守緩起訴附帶條件向公庫繳納4 萬元公益金完畢，且於
    猶豫期間1 年內並未再犯。伊已繳罰款，詎原處分機關仍再
    裁處罰鍰。因伊經濟情況不好，沒有固定收入，要繳房貸及
    車款。懇請撤銷原處分之罰鍰4 萬9500元等語（就吊扣駕駛
    執照12個月、施以道安講習部分並未聲明異議）。
三、按依94年2 月5 日公布，95年2 月5 日施行之行政罰法第26
    條規定：「一行為同時觸犯刑事法律及違反行政法上義務規
    定者，依刑事法律處罰之。但其行為應處以其他種類行政罰
    或得沒入之物而未經法院宣告沒收者，亦得裁處之。前項行
    為如經不起訴處分或為無罪、免訴、不受理、不付審理之裁
    判確定者，得依違反行政法上之義務規定裁處之」；且同法
    第1 條規定：「違反行政法上義務而受罰鍰、沒入或其他種
    類行政罰之處罰時，適用本法。但其他法律有特別規定者，
    從其規定」；而道路交通管理處罰條例第35條第1 項第1 款
    規定，係對行為人違反行政法上義務規定之行政罰，且該條
    例關於一行為同時觸犯刑事法律及違反行政法上義務規定者
    ，並無特別規定，是汽車駕駛人一有酒後駕車經測定酒精濃
    度超過規定標準，而同時涉有刑法第185 條之3 公共危險罪
    嫌時，道路交通管理處罰機關除有行政罰法第26條第1 項但
    書之情形，得裁處其他種類行政罰（例如當場移置保管車輛
    、吊扣駕駛執照、施以道安講習等）外，關於罰鍰部分，即
    應依行政罰法第26條及道路交通管理處罰條例第10條規定移
    送地方法院檢察署處理，不得依道路交通管理處罰條例第35
    條第1 項第1 款規定，逕行裁處行為人罰鍰之行政罰。又觸
    犯刑事法律之犯罪行為，除得經檢察官之起訴，並由法院審
    理後，為有罪科刑、無罪、免訴、不受理、不付審理之裁判
    外，如檢察官認該行為所涉為死刑、無期徒刑或最輕本刑3
    年以上有期徒刑以外之罪，於參酌刑法第57條所列事項及公
    共利益之維護，認以緩起訴為適當者，得定1 年以上3 年以
    下之緩起訴期間為緩起訴處分，並同時命被告為一定之金錢
    給付，因該金錢給付係附隨於緩起訴處分之負擔，性質上雖
    非刑罰，惟就被告而言，不無被強制剝奪財產權之性質，仍
    屬其為犯罪所付出之代價，於刑事程序中由檢察官命被告支
    付一定金額，乃剝奪其財產權之處罰，並非檢察官所為普通
    「不起訴處分」，雖與刑法中罰金刑須經法院判決者有異，
    仍應認係因被告犯罪，而屬上開行政罰法第26條所定「依刑
    事法律處罰之」所為之刑事處罰。
四、次按汽車駕駛人，駕駛汽車經測試檢定，酒精濃度超過規定
    標準者，處新台幣1 萬5 千元以上6 萬元以下罰鍰，並當場
    移置保管其車輛及吊扣其駕駛執照1 年；道路交通管理處罰
    條例第35條第1 項第1 款前段定有明文。再汽車駕駛人，經
    裁判確定處以罰金低於本條例第92條第3項（自96年11月1日
    起修正施行為同法條第4 項）所訂最低罰鍰基準規定者，應
    依本條例裁決繳納不足最低罰鍰之部分，道路交通管理處罰
    條例第35條於94年12月28日修正公布增訂第8 項定有明文。
    而依同條例第92條第3 項授權訂定之違反道路交通管理事件
    統一裁罰基準表，就酒精濃度超過規定標準之裁罰，「駕駛
    人其吐氣所含酒精濃度超過每公升0.55毫克以上者」，小型
    車最低裁罰標準為新台幣4 萬9500元，亦有明定。本件原處
    分所為吊扣駕駛執照、道安講習等部分與罰鍰部分，係屬不
    同種類處分，依行政罰法第24條第2 項前段，固得併為處罰
    ；而對異議人所處交通事件之罰鍰，與刑事緩起訴處分附條
    件繳納之處分金，均屬剝奪財產權之處罰，依同法條第2 項
    但書，自不得重複處罰。是原處分機關如認該緩起訴處分金
    係屬較輕之處罰，低於同條例第92條第3 項所訂最低罰鍰基
    準規定者，就不足最低罰鍰之部分須予處罰，始足以達成行
    政目的，仍非不得於緩起訴處分確定後，衡酌公法上之合目
    的性、比例原則等基本原則而為裁處。惟在相當於已繳緩起
    訴處分金範圍內之最低罰鍰之部分，則原處分機關自不得再
    為裁罰同種類之罰鍰處分，以符法律意旨。
五、經查：
  (一)本件異議人有酒後駕駛自小客貨車，經測得呼氣酒精濃度高
    達每公升0.55毫克之違規，違反道路交通管理處罰條例第35
    條第1 項第1 款規定，而遭員警掣單舉發，業經異議人於聲
    明狀內陳明，並有酒測單、舉發單、原處分機關裁決書、送
    達證書各1 份在卷足參，堪認實在。而異議人被移送刑事公
    共危險案件，業經檢察官以96年度偵字第20269 號為附條件
    緩起訴處分，異議人於97年8 月13日已繳付緩起訴處分金4
    萬元，且緩起訴期間1 年已屆滿在案，有緩起訴處分書、台
    灣高等法院被告前案紀錄表在卷足參。上開刑事緩起訴處分
    所附條件之內容，雖非刑法之刑罰種類，然屬刑事訴訟法所
    定相當於「經裁判確定」之罰金處罰，且對被告名譽、心理
    產生相當制約，並影響被告財產上權利，實質該當於行政罰
    法第26條第1 項「依刑事法律」之處罰。是原處分機關若認
    有對異議人施以交通秩序罰之罰鍰必要者，僅得在緩起訴處
    分附條件處分金低於違反道路交通管理事件統一裁罰基準及
    處理細則所定最低裁罰基準金額而為裁罰。本件異議人所繳
    緩起訴處分金額4 萬元，雖低於最低裁罰基準規定之金額4
    萬9500元，則原處分僅得就不足最低罰鍰之部分（9500元）
    ，依法再為裁罰；惟就相當於已繳緩起訴處分金（4 萬元）
    部分再為裁罰，即難謂為適法之處分，而無可維持。
  (二)再原處分機關仍執緩起訴處分之法律效果與不起訴處分相同
    ，僅係一種特殊處遇措施，並非刑罰，就異議人同一違規，
    得依違反行政法上義務裁處之，即得再裁處罰鍰4 萬9500元
    之見解，與行政罰法第26條、道路交通管理處罰條例第35條
    第8 項修正意旨及上揭說明，容有不符。是異議人就罰鍰相
    當於緩起訴處分金4 萬元部分聲明異議，主張一事不二罰，
    請求撤銷原處分之罰鍰部分，為有理由。至原處分再裁處不
    足於最低罰鍰之9500元部分，於法有據，應予維持。
六、綜上所述，原處分就異議人同一交通違規，於其繳納刑事緩
    起訴處分金4 萬元後，再裁處罰鍰4 萬9500元，其中罰鍰4
    萬元部分，於法尚有未洽，應予撤銷，並諭知異議人就此部
    分不罰。至再裁處繳納不足最低罰鍰之部分（9500元），異
    議人所為之異議，為無理由，應予駁回（另就吊扣駕駛執照
    12個月、道安講習部分未聲明異議，仍照原處分執行）。
據上論結，依道路交通管理處罰條例第87條第2 項、道路交通案
件處理辦法第19條、第20條前段，裁定如主文。
中    華    民    國    98    年    5     月    13    日
                    交通法庭    法  官  李昆南
以上正本證明與原本無異。
如不服本裁定應於送達後5日內向本院提出抗告狀。
中    華    民    國    98    年    5     月    13    日
                                書記官  黃美玲


司法院資訊處製作；財團法人民間司法改革基金會備份。
